臺灣臺東地方法院民事判決　　　　　　　 95年度訴字第182號
原　　　告　乙○○
訴訟代理人　甲○○
　　　　　　林長振律師
被　　　告　臺東縣大武鄉公所
法定代理人　丙○○
訴訟代理人　郭重鑾律師
上列當事人間請求交還土地事件，本院於民國96年2月6日言詞辯
論終結，判決如下：
    主  文
原告之訴駁回。
訴訟費用新臺幣捌仟玖佰貳拾元由原告負擔。
    事  實  及  理  由
一、原告主張：原告所有坐落於臺東縣大武鄉○○段建地 505地
    號之土地（下稱系爭土地），已承襲六代世居，民國60年底
    ，被告大武鄉公所未依合法程序申請建造及使用執照，亦未
    經原告之同意，竟強行興建大鳥集會所（舊）於原告所有系
    爭土地之上，今該地上物，年久失修已成危樓，已不使用，
    被告自應返還於原告。又依原住民保留地開發管理辦法第17
    條規定，原住民就原住民保留地，經設定地上權滿 5年者，
    即無償取得所有權，何以原告自74年 5月30日就系爭土地設
    定地上權屆滿5年後即79年5月29日，未准辦理變更所有權登
    記，而任該地上權往後持續存在5年後即84年5月29日方予片
    面依職權註銷？核被告所為已致原告地上權之行使受有損害
    ，原告爰本於地上權準用民法第 767條之規定提起本件訴訟
    ，請求被告拆除佔用之地上物，而將系爭土地返還於原告。
    並聲明求為判決：被告應將原告所有坐落大武鄉○○段 505
    地號土地上之地上物，面積 678平方公尺（面積以實測為準
    ）之地上物拆除，將土地返還原告。
二、被告則以：系爭土地係屬國有土地，早於60年11月23日即登
    記管理者為臺灣省政府民政廳，復於87年6月3日變更管理者
    為臺灣省政府民住民事務委員會，廢省後，管理者現為行政
    院原住民族委員會，原告僅係地上權人，非所有權人。坐落
    系爭土地上之建物（下稱系爭建物），現為大武鄉大鳥村辦
    公處，當年應村民之需求所興建，並奉當時管理機關之省民
    政廳以58.11.8民甲字第17087號代電核准興建，此有臺東縣
    政府59.9.26東府六民輔字第47410號代電函復民政廳請准設
    計變更，並副知大武鄉公所在案，及興建當時之預算書可稽
    ，現仍使用中，並非原告所稱危樓。且原告乙○○早於55年
    2月3日，搬遷定居於當時之門牌為大竹村14鄰加奈美43號內
    。嗣後門牌整編為大竹村13鄰富山70號，早已搬離該系爭土
    地上之舊有建物。系爭土地上之舊有建物，原係乙○○之父
    王高順所有，惟該舊有建物早於53年間，由案外人吳德傳經
    法院強制執行，拍定取得舊有建物，舊有之建物早已非乙○
    ○所有，被告大武鄉公所當年應村民之需求，覓地興建系爭
    活動中心時，考量系爭土地位置較為適宜，乃與當時該地號
    上之舊有建物所有人吳德傳協商，易地建屋交換。即在同村
    另興建房屋1棟（門牌整編後之現址為大鳥村12鄰159號），
    與案外人吳德傳交換其所有坐落於系爭土地上之舊有建物，
    該交換之新建物於61年間建造完成，被告即交由吳德傳使用
    ，後吳德傳再贈與予其義子丁○○居住迄今。又原告乙○○
    於74年間申請設定地上權登記當時，所適用之臺灣省山地保
    留地管理辦法第20條規定：「山地人民申請登記地上權之土
    地，以地上房屋係自費建築並供為自住者為限，其面積以建
    築物及其附屬用地實際使用之面積為準。」，惟原告早於55
    年間即搬離系爭土地上之舊有建物，既非自費建築又非自住
    者，且該土地上之舊有建物早於53年間，已由案外人吳德傳
    經法院拍賣取得，原告已非該舊有建物之所有人。且被告於
    60年間，在系爭土地上興建大鳥活動中心「在前」，原告於
    74年間申請設定地上權登記「在後」，僅因被告當年之承辦
    人員疏於查證，將早已非原告所有建物所坐落之系爭土地，
    「錯誤登記」設定地上權予原告，況該地上權之存續期間，
    業已於84年 5月29日屆滿，原告上開因錯誤登記取得之地上
    權即歸消滅，則原告就系爭土地，已無合法權源，其依所有
    權主張對被告拆屋還地即失所依據等語。並聲明：原告之訴
    駁回。
三、下列事實為兩造所不爭執（見本審卷第70、71頁之言詞辯論
    筆錄），自堪信為真實，本院採為辯論及判決之基礎：
（一）系爭土地係屬國有土地，早於60年11月23日即登記管理者
      為臺灣省政府民政廳。復於87年6月3日變更管理者為臺灣
      省政府原住民事務委員會，廢省後，管理者現為行政院員
      原住民族委員會。
（二）系爭建物現為大武鄉大鳥村辦公處，當年應村民之需求所
      興建，並奉當時管理機關之省民政廳以 58.11.8民甲字第
      17087號代電核准興建，現仍使用中。
（三）系爭土地上之舊有建物早於53年間，已由案外人吳德傳經
      法院拍賣取得，原告乙○○已非該舊有建物之所有人。
（四）對卷附系爭土地之土地登記謄本1件、土地地籍圖騰本1件
      、土地他項權利證明書影本（他項權利部） 1件、土地登
      記簿（所有權部）影本乙份、臺灣省政府函影本乙份、臺
      東縣政府59.09.26東府六民輔字第 47410號代電函、大武
      鄉公所武鄉民社字第1023號函、大鳥社區活動中心工程計
      畫預算書、臺東縣稅捐稽徵處系爭房屋稅籍證明書、大鳥
      社區活動中心現場照片、原告乙○○於55年2月3日搬遷定
      居於當時門牌為大竹村14鄰家奈美43號之戶籍資料、前揭
      門牌，嗣後整編為大竹村13鄰富山70號之戶籍謄本等文件
      形式上之真正不爭執。
四、本件經兩造協議，並同意簡化爭點如下（見本審卷第71頁之
    言詞辯論筆錄）：
（一）原告是否為系爭土地之所有權人或地上權人？
（二）被告是否無權占有系爭土地？
五、得心證之理由：
    按物上請求權，除法律另有規定外，以所有人或占有人始得
    行使之，此觀民法第767條及962條之規定自明。地上權人既
    無準用第 767條規定之明文，則其行使物上請求權，自以設
    定地上權之土地已移轉地上權人占有為前提，最高法院52年
    臺上字第 904號著有判例可資參照。經查：
（一）系爭土地之所有權人為中華民國，由行政院原住民族委員
      會管理，原告則為地上權人，並非所有權人等情，有土地
      登記謄本在卷可稽，亦為原告所不爭執，堪信屬實。
（二）原告雖為系爭土地登記之地上權人，惟證人丁○○於本院
      審理時到庭具結證稱：「（問：系爭土地上面目前是何建
      物？）60年鄉公所蓋的大鳥村辦公室，之前叫集會所，現
      在是活動中心。」、「（問：鄉公所蓋集會所之前該土地
      上面是何建物？）鐵皮房，該鐵皮房是原告爸爸蓋的房子
      ，後來被臺東地方法院拍賣，是我義父吳德傳在53年買的
      ，我們在該房子住了 7年，我住不習慣，剛好鄉公所要蓋
      集會所，我們跟鄉公所協商後，交換土地，由鄉公所在本
      件土地上蓋集會所，然後鄉公所另外在大鳥村 159號蓋一
      個房子給我住。」、「（問：對於吳德傳拍得系爭土地上
      的房屋之前後經過情形你是否知情嗎？）都知道。當時是
      原告的父親王高順欠其他平地人的錢，被告到法院去，並
      遭拍賣房屋，由我義父吳德傳以 7,500元得標，我於民國
      55年當兵入伍，鄰居、親友還在該屋歡送我，我退伍回來
      的時候，吳德傳還住在該房屋。」、「（問：吳德傳拍得
      系爭土地上的房屋，該房屋點交後，原告及其親友是否有
      再佔用系爭土地上的房屋，或者是被告事後蓋的集會所？
      ）都沒有在那裡住。」等語（見本審卷第68、69頁之言詞
      辯論筆錄）。復有原告於55年2月3日搬遷定居於當時門牌
      為大竹村14鄰家奈美43號之戶籍資料、前揭門牌，嗣後整
      編為大竹村13鄰富山70號之戶籍謄本等文件附卷足憑。足
      證系爭土地上之建物，原先是原告父親所蓋之鐵皮屋，該
      鐵皮屋後於53年間，為本院所查封拍賣，原告於鐵皮屋點
      交拍定人後，即未再占有使用系爭土地。
（三）系爭土地上之建物，現為大武鄉大鳥村辦公處，當年應村
      民之需求所興建，並奉當時管理機關之省民政廳以58.11.
      8民甲字第17087號代電核准興建，現仍使用中，此有臺灣
      省政府函影本乙份、臺東縣政府59.09.26東府六民輔字第
      47410號代電函、大武鄉公所武鄉民社字第 1023號函、大
      鳥社區活動中心工程計畫預算書、臺東縣稅捐稽徵處系爭
      房屋稅籍證明書、大鳥社區活動中心現場照片在卷可佐，
      且為兩造所不爭執，堪信為真實。被告於蓋大鳥村辦公處
      前，另在同村 159號蓋一房屋，而以該房屋與吳德傳交換
      系爭土地之占有使用權乙節，業經上開證人丁○○結證無
      訛，堪認被告並非無權占有系爭土地。
    綜上所述，原告並非系爭土地之所有權人，其雖為系爭土地
    登記之地上權人，但並未占有系爭土地，被告亦非系爭土地
    之無權占有人，依首揭最高法院52年臺上字第 904號判例要
    旨，原告對被告自無民法第 767條之物上請求權。從而，原
    告依民法第 767條之規定，主張被告應交還系爭土地，即屬
    無據，應予駁回。
六、法院為終局判決時，應依職權為訴訟費用之裁判，民事訴訟
    法第87條第 1項有明文規定。經查本件之訴訟費用為裁判費
    8,920元，爰判決如主文第2項所示。
七、本件事證已臻明確，兩造其餘攻擊防禦方法及所提證據，經
    審酌後，認與本院上開論斷無涉或無違，復於本判決結果不
    生影響，爰不一一論述，附此敘明。
據上論結，本件原告之訴為無理由，依民事訴訟法第78條，判決
如主文。
中　　華　　民　　國　　96　　年　　2 　　月　　16　　日
                  民事庭    法  官  陳弘能
以上正本係照原本作成
如對本判決上訴，須於判決送達後20日內向本院提出上訴狀
中　　華　　民　　國　　96　　年　　2 　　月　　16　　日
                            書記官　陳俊吉
